【裁判字號】    95,易,382
【裁判日期】    951031
【裁判案由】    竊盜
【裁判全文】
臺灣屏東地方法院刑事判決               95年度易字第382號
公  訴  人  臺灣屏東地方法院檢察署檢察官
被      告  甲○○
上列被告因竊盜案件，經檢察官提起公訴（94年度偵字第5753號
），本院判決如下：
    主  文
甲○○無罪。
    理  由
一、公訴意旨略以：被告甲○○意圖為自己不法之所有，於民國
    94年9 月15日9 時至14時，在屏東縣東港鎮南平里大鵬灣水
    域岸邊，趁人不注意之際，徒手竊取告訴人乙○○所有置於
    膠筏上竹籠內之孔雀蛤約30台斤，價值約新台幣（下同）60
    0 元，得手後，在岸邊以其所有之水果刀1 支挖取蛤肉，嗣
    於同日15時20分許，為告訴人在上址發現，兩人因此發生口
    角衝突，嗣為警方循線查獲，扣得該水果刀1 支，因認被告
    係犯刑法第320 條第1 項之竊盜罪等語。
二、按犯罪事實應依證據認定之，無證據不得認定犯罪事實；又
    不能證明被告犯罪者，應諭知無罪之判決，刑事訴訟法第15
    4 條第2 項、第301 條第1 項分別定有明文。次按認定不利
    於被告之事實，須依積極證據，茍積極證據不足為不利被告
    事實之認定，即應為有利於被告之認定，更不必有何有利之
    證據；事實之認定，應憑證據，如未能發現相當證據，或證
    據不足以證明，自不能以推測或擬制之方法，以為裁判之基
    礎；且認定犯罪事實所憑之證據，雖不以直接證據為限，間
    接證據亦包括在內，然而無論直接證據或間接證據，其為訴
    訟上之證明，須於通常一般之人均不致有所懷疑，而得確信
    其為真實之程度者，始得據為有罪之認定，倘其證明尚未達
    到此一程度，而有合理之懷疑存在而無從使事實審法院得有
    罪之確信時，即應為諭知被告無罪之判決；又檢察官對於起
    訴之犯罪事實，仍應負提出證據及說服之實質舉證責任，倘
    其所提出之證據，不足為被告有罪之積極證明，或其指出證
    明之方法，無從說服法院以形成被告有罪之心證，基於無罪
    推定之原則，自應為被告無罪判決之諭知，最高法院30年上
    字第816 號、40年台上字第86號、76年台上字第4986號、92
    年度臺上字第128 號判例可資參照。
三、公訴人認被告甲○○涉有刑法第320 條第1 項之竊盜犯行，
    無非係以被告於警、偵訊時之部分自白；告訴人於警、偵訊
    時之指述；證人蕭崑池於警詢時之證述及偵查報告2 紙、扣
    押筆錄、扣押物品目錄表、贓物認領保管單、照片14張、現
    場草圖1 份為其主要論據。惟查：
(一)、程序方面：
１、證人即告訴人乙○○之「警詢筆錄」，不具證據能力：
    按刑事訴訟法新制採改良式當事人進行主義，為保障被告防
    禦權及維護直接審理與言詞審理原則，刑事訴訟法第159 條
    第1項 規定：「被告以外之人於審判外之言詞或書面陳述，
    除法律有規定者外，不得作為證據。」酌採英美法之傳聞法
    則。復於第159 條之1 至第159 條之5 增設例外規定，以應
    實務需要，俾符實體真實發現之訴訟目的。本件證人乙○○
    於警詢之警詢筆錄，均係被告以外之人於審判外之書面陳述
    ，依上開規定，原則上不得作為證據。
２、證人蕭崑成之「警詢筆錄」，具證據能力：
    按被告以外之人（包括證人、鑑定人、告訴人、被害人及共
    同被告等）於審判外之陳述雖不符前4 條之規定，而經當事
    人於審判程序同意作為證據，法院審酌該言詞陳述或書面陳
    述作成時之情況，認為適當者，亦得為證據；當事人、代理
    人或辯護人於法院調查證據時，知有第159 條第1 項不得為
    證據之情形，而未於言詞辯論終結前聲明異議者，視為有前
    項之同意，刑事訴訟法第159 條之5 定有明文。立法意旨在
    於傳聞證據未經當事人之反對詰問予以核實，原則上先予排
    除。惟若當事人已放棄反對詰問權，於審判程序中表明同意
    該等傳聞證據可作為證據；或於言詞辯論終結前未聲明異議
    ，基於尊重當事人對傳聞證據之處分權，及證據資料愈豐富
    ，愈有助於真實發見之理念，且強化言詞辯論主義，使訴訟
    程序得以順暢進行，上開傳聞證據亦均具有證據能力。本件
    證人蕭崑成曾於警詢中為陳述，其性質雖屬傳聞證據，且查
    無符合刑事訴訟法第159 條之1 至之4 條之情形，惟其所為
    之上開警詢筆錄內容，業經於本院審判程序時予以提示並告
    以要旨，且各經檢察官及被告表示意見。當事人已知上述筆
    錄乃傳聞證據，且均未於言詞辯論終結前對該等筆錄內容異
    議，依上開規定，證人蕭崑成於警詢中之證言，應具有證據
    能力。
３、證人乙○○於偵查中未經具結之證詞，不具證據能力：
    按被告以外之人於偵查中向檢察官所為陳述，除顯有不可信
    之情況者外，得為證據，同法第159 條之1 第2 項定有明文
    。偵查中對被告以外之人（包括證人、鑑定人、告訴人、被
    害人及共同被告等）所為之偵查筆錄，或被告以外之人向檢
    察官所提之書面陳述，性質上均屬傳聞證據。惟現階段刑事
    訴訟法規定檢察官代表國家偵查犯罪、實施公訴，依法其有
    訊問被告、證人及鑑定人之權，證人、鑑定人且須具結，而
    實務運作時，檢察官偵查中向被告以外之人所取得之陳述，
    原則上均能遵守法律規定，不致違法取供，其可信度極高，
    職是，被告以外之人前於偵查中已具結而為證述，除反對該
    項供述得具有證據能力之一方，已釋明「顯有不可信之情況
    」之理由外，不宜以該證人未能於審判中接受他造之反對詰
    問為由，即遽指該證人於偵查中之陳述不具證據能力。惟此
    係指已命具結而為證言者而言，如未依法具結者，依據絕對
    證據排除法則，當然無證據能力，而不得作為證據，自不得
    因當事人於審判程序之同意，逕認該未經具結之證言亦得作
    為證據，亦即刑事訴訟法第159 條之5 之規定時，應受同法
    第158 條之3 之限制（最高法院94年度台上字第3277號判決
    意旨參考）。本件證人乙○○固曾於檢察官偵查中為證言，
    惟檢察官未令具結，客觀上未足以擔保其證言之真實性，該
    證言之本質屬傳聞證據，依上說明，其於偵查中之證言無證
    據能力。
(二)、實體方面：
    訊據被告甲○○堅決否認有何竊盜犯行，辯稱：我當天自9
    時起至14時止，都在大鵬灣抓孔雀蛤，查獲之孔雀蛤是我以
    潛水方式抓的，並沒有竊取告訴人竹籠內之孔雀蛤等語。經
    查：
１、證人即告訴人乙○○於本院審理時具結證稱：「當天我要去
    抓孔雀蛤，被告就在我養殖場的旁邊，我在那邊看了一下，
    就想說在那邊看也不是辦法，就開著竹筏出去抓孔雀蛤，我
    一下子就回來，我看到被告在拿我的孔雀蛤，我看到我的孔
    雀蛤減少，我就問被告是否拿我的孔雀蛤，被告就罵我；孔
    雀蛤要放在海水才能活；我的孔雀蛤養在籃子裡面，籃子是
    吊在水裡面，所以籃子有一點浮浮的，被告就伸手進去拿，
    我看到就開口問被告，被告就罵我；我開竹筏剛轉過來時，
    被告剛伸手抓其中1 個籃子的1 串孔雀蛤：當時我有4 個籃
    子，籃子不能放滿，1 個籃子約放10至20公斤；之前我看到
    被告在那邊，我有先去看我的籃子，之後我回來就看到其中
    1 個籃子中間的孔雀蛤少了1 串，那1 串沒有超過5 台斤，
    其他籃子內的孔雀蛤沒有減少；我將竹筏開到大鵬灣水域那
    邊去找孔雀蛤，從大鵬灣水域接近林邊水域那邊比較有孔雀
    蛤可以抓等語綦詳（見本院卷第38頁反面、第39頁、第40頁
    反面、第41頁）。觀之告訴人上開證詞，係經具結後所為，
    倘有不實即須受偽證罪之處罰，且其亦證述僅有1 串未超過
    5 台斤之孔雀蛤遭竊，顯無浮誇不實之情事，依此，堪認告
    訴人指訴其所有之孔雀蛤遭人竊取之情，應可採信。
２、告訴人雖指訴被告係竊取其所有孔雀蛤之人，惟查本件被告
    為警查獲時，其所有的保麗龍盒內有多達30台斤孔雀蛤之事
    實，有扣押筆錄、扣押物品目錄表、贓物認領保管單各1 件
    在卷可稽，此顯與告訴人所為失竊孔雀蛤之數量僅1 串且未
    達5 台斤之證述不符。又告訴人係從大鵬灣沿岸開竹筏至靠
    近林邊水域附近抓孔雀蛤，在回程時始看到被告竊取孔雀蛤
    ，是倘被告在告訴人尚未開竹筏出去時，即已在告訴人養殖
    場附近排徊並欲竊取孔雀蛤，則被告在告訴人離去後當可立
    即著手竊取，豈可能拖延至告訴人回程時始伸手竊取籃子內
    之孔雀蛤1 串，故此亦與常情有違。另被告自警詢、偵查迄
    至本院審理時均一再供陳：其係以潛水之方式在大鵬灣沿岸
    捕抓孔雀蛤，扣案之孔雀蛤係從9 時一直到14時許所抓的等
    語，而核之告訴人亦證述：要從上午開始抓到下午才有20至
    30台斤等語（見本院卷第41頁），是被告既係從9 時許起至
    14時許止，均在大鵬灣沿岸抓孔雀蛤，則被告辯稱：扣案之
    30台斤孔雀蛤，係自己當日所抓的等語，尚非不可採信。況
    依告訴人所述：當日案發後，被告與告訴人曾發生口角衝突
    ，嗣告訴人跑回去欲找救兵，之後回來看到被告在堤防上，
    距離告訴人養殖場約10公尺，很容易就看到被告等語（見本
    院卷第40頁正、反面），是以，倘被告果有行竊孔雀蛤之情
    ，衡之常情，被告理應會在遭失主發現後逃逸無跡，豈會留
    在案發現場任人逮獲。綜上，告訴人固指訴被告有竊取孔雀
    蛤之情，然據告訴人指稱：係從林邊水域開竹筏回大鵬灣岸
    邊，始在剛回轉時發現被告竊取孔雀蛤等語，並衡之林邊水
    域至大鵬灣岸邊間，顯亦有相當之距離，而被告當時係在大
    鵬灣沿岸捕抓孔雀蛤，亦如前述，則告訴人在有相當距離之
    情況下，是否能清楚看見被告伸手進入籃內竊取孔雀蛤，而
    無任何視覺角度上之誤差，即非無疑。因此，告訴人所有之
    孔雀蛤固有遭人竊取之情，然是否確係被告所竊取，仍尚有
    疑義。
３、再觀之證人即當地里長蕭崑池之警詢證述及警員丙○○於94
    年9 月15日偵查報告、警員阮人傑於同年10月12日偵查報告
    ，均僅能證述被告經人舉發偷竊後及警方到達處理之情狀，
    而無法證明被告確有竊取孔雀蛤之行為；而卷附警員孫兆江
    於94年10月12日偵查報告，亦僅能證明孔雀蛤養殖之生態狀
    況，尚難做為被告有竊取孔雀蛤之證明；卷附現場草圖1 份
    、照片14張，或僅能證明大鵬灣沿岸之地理環境，或證明該
    區域養殖孔雀蛤之情形，或證明查獲之孔雀蛤狀態，均不足
    認定被告有竊取孔雀蛤之情。此外，復查無其他確切證據足
    以證明被告確有公訴人所指之犯行，其犯罪即屬不能證明，
    依據上開法條規定及判例意旨，自應諭知被告無罪之判決。
據上論斷，應依刑事訴訟法第301條第1項，判決如主文。
本案經檢察官鍾仁松到庭執行職務。
中    華    民    國    95    年    10    月    31    日
                  刑事第二庭  審判長法  官   羅森德
                                    法  官   陳松檀
                                    法  官   蘇碧珠
以上正本證明與原本無異。
如不服本判決應於收受本判決送達後10日內向本院提出上訴書狀
，其未敘述上訴理由者，並得於提起上訴後10日內向本院補提理
由書狀（均須按他造當事人之人數附繕本）「切勿逕送上級法院
」
中    華    民    國    95    年    10    月    31    日
                                    書記官  賀燕花


司法院資訊處製作；財團法人民間司法改革基金會備份。
